【裁判字號】    99,易緝,97
【裁判日期】    991012
【裁判案由】    業務侵占
【裁判全文】
臺灣高雄地方法院刑事判決              99年度易緝字第97號
公  訴  人  臺灣高雄地方法院檢察署檢察官
被      告  乙○○
上列被告因業務侵占案件，經檢察官提起公訴（98年度偵續字第
130 號），本院判決如下：
    主  文
乙○○犯背信罪，處有期徒刑壹年捌月。
    事  實
一、乙○○係設於高雄市苓雅區○○○路80號11樓之1 「兆豐聯
    合資訊有限公司」（下稱兆豐公司）之負責人，丙○○係設
    於高雄市三民區○○○路241 之1 號「緯緻資訊有限公司」
    （下稱緯緻公司）之實際負責人（名義負責人則為丁○○）
    。緣緯緻公司原與兆豐公司均從事網路刷卡之軟體開發、金
    流系統之線上收單服務等業務，可針對無法向銀行直接取得
    網路刷卡系統授權之特約商店，提供代為接受刷卡，再代為
    向銀行請款，於扣除應得之代辦手續費後，將所餘刷卡款項
    交付該等商店之業務（即俗稱「代收代付」業務），惟嗣因
    中華商業銀行股份有限公司（下稱中華商銀）對於旗下網路
    刷卡代收代付之系統商設有資金、財力等限制，緯緻公司未
    符合系統商之簽約資格，而未能繼續經營上開業務，乃轉而
    與兆豐公司合作。緯緻公司之實際負責人丙○○（起訴書誤
    載為承辦人員甲○○）即於民國96年2 月5 日，與乙○○洽
    談合作事宜，並於同日簽訂「電子交易服務合作議定書」，
    丙○○乃與乙○○約定：由緯緻公司提供其特約商店之線上
    刷卡款項委託兆豐公司代為收取，以達中華商銀規定總額之
    一定成數，由兆豐公司負責向收單銀行即中華商銀轉單請款
    、退款等相關行政工作，兆豐公司並應於每週四與緯緻公司
    結算，再於隔週三將銀行撥付之上開代收刷卡款項，扣除緯
    緻公司應給付之刷卡金額2.4 ％手續費後，按期匯入緯緻公
    司指定之銀行帳戶內，因之受委託而為緯緻公司處理代收刷
    卡款項之事務。詎料乙○○受託後，僅於96年2 月16日依約
    將銀行撥付之新臺幣（下同）80萬元刷卡費用轉匯予緯緻公
    司，竟意圖為自己之不法利益，於附表所示之時間，在上址
    兆豐公司內，將所餘如附表所示之銀行撥付款項，擅自挪供
    己用，而違背其受託處理之代收事務，損害緯緻公司之財產
    達4,278,580元。
二、案經緯緻公司訴請臺灣高雄地方法院檢察署檢察官偵查起訴
    。
    理  由
壹、程序部分
    按被告以外之人於審判外之陳述，雖不符刑事訴訟法第159
    條之1 至第159 條之4 之規定，而經當事人於審判程序同意
    作為證據，法院審酌該言詞陳述或書面陳述作成時之情況，
    認為適當者，亦得為證據；當事人、代理人或辯護人於法院
    調查證據時，知有第159 條第1 項不得為證據之情形，而未
    於言詞辯論終結前聲明異議者，視為有前項之同意，刑事訴
    訟法第159 條之5 定有明文。查本案判決所引用具傳聞性質
    之各項證據資料，業據本院於審判期日依法踐行調查證據程
    序，檢察官、被告就上開證據之證據能力均未爭執，且於言
    詞辯論終結前亦未聲明異議，復查無依法應排除證據能力之
    情形，依上開規定，應認有證據能力。
貳、實體部分
一、上揭事實，業據被告乙○○於本院審理中坦認不諱（本院卷
    第47至48頁），並經證人即緯緻公司實際負責人丙○○於本
    院審理證述明確（本院卷第40至44頁），復有電子交易服務
    合作議定書、對帳單等附卷可資佐證（他字卷第5 頁、偵續
    卷第27至36頁）。足認被告之自白與事實相符，堪予採為認
    定犯罪事實之憑據。本件事證明確，被告前開犯行，應堪認
    定。
二、按侵占罪以意圖為自己或第三人不法之所有將持有他人之物
    易持有為所有，為構成要件。若非他人之物而係行為人自己
    之物，要不能律以侵占罪責（最高法院70年台上字第1529號
    判決意旨參照）。本件被告予以挪用之款項，其所有權究屬
    何人，即應予審酌。依雙方簽訂之「電子交易服務合作議定
    書」第2 條第3 項及末附之約定撥款方式，被告受告訴人之
    委託，固負有將其代收之信用卡消費款，於銀行核撥入帳後
    ，扣除2.4 ％手續費，餘額全數匯予緯緻公司之義務，惟中
    華商銀將該刷卡消費款匯寄入被告所經營之兆豐公司帳戶內
    ，核屬消費信託性質，該款項匯入上開帳戶後，即歸被告所
    有而得支配使用該帳戶內之金錢，被告雖負有以種類、品質
    、數量相同之物返還予告訴人之義務，但性質上並非代告訴
    人保管原物；又告訴人因不符合簽約資格，無法與中華商銀
    直接簽約成為網路刷卡代收代付之系統商等情，已據證人丙
    ○○於本院審理中證述在卷，顯見本件被告取得中華商銀核
    撥之信用卡消費款，係基於被告與中華商銀之契約，告訴人
    對該等銀行核撥款，尚無法主張所有權，僅得依與被告間上
    開合作議定書之約定，請求被告給付扣除手續費後之剩餘款
    項甚明。準此，被告取得銀行撥付之信用卡消費款，其所有
    權既屬於被告，即非屬持有他人之物，與刑法業務侵占罪之
    構成要件尚有不符。是被告意圖為自己之不法利益，違背任
    務即受託代收刷卡款項之行為，擅自挪用該代收款項供己使
    用，而損害告訴人公司之財產，核其所為，係犯刑法第342
    條第1 項之背信罪。公訴人誤認係犯刑法第336 條第2 項之
    業務侵占罪，雖有未洽，惟起訴被告擅自挪用如附表所示代
    收款項之基本社會事實同一，爰依法變更起訴法條。被告如
    附表所示多次違背任務未撥付款項、挪供己用之行為，係基
    於意圖為自己不法利益之單一背信犯意，於密接之時間、地
    點為之，侵害同一告訴人之財產法益，應為接續犯，僅論以
    一罪。審酌被告與告訴人簽訂系爭契約後，應本於誠實信用
    原則，按期履行契約之撥款義務，竟為圖自己之不法利益，
    將應撥付予告訴人公司之款項挪供己用，所挪用之款項金額
    高達4,278,580 元，造成告訴人公司遭受嚴重損害，事後僅
    賠償部分款項34萬元，尚餘3,938,580 元未償還，及念其犯
    罪動機、目的、犯罪手段、犯罪後坦承犯行，態度良好等一
    切情狀，量處如主文所示之刑，以資懲儆。至本件被告之犯
    罪時間雖在96年4 月24日前，然因所宣告之刑已逾1 年6 月
    ，與中華民國九十六年罪犯減刑條例得予減刑之規定不符，
    自無從依該條例予以減刑，併予敘明。
據上論斷，應依刑事訴訟法第299 條第1 項前段、第300 條，刑
法第342 條第1 項，刑法施行法第1 之1 條，判決如主文。
本案經檢察官戊○○到庭執行職務。
中    華    民    國    99    年    10    月    12    日
                刑事第十一庭   審判長法  官  李代昌
                                     法  官  林正忠
                                     法  官  林韋岑
以上正本證明與原本無異。
如不服本判決應於收受判決後10日內向本院提出上訴書狀，並應
敘述具體理由。其未敘述上訴理由者，應於上訴期間屆滿後20日
內向本院補提理由書( 均須按他造當事人之人數附繕本) 「切勿
逕送上級法院」。
中    華    民    國    99    年    10    月    12    日
                                     書記官  黃旭淑
附表：
┌──┬────────┬──────────────┐
│編號│    日 期       │未撥付之金額（單位：新臺幣）│
├──┼────────┼──────────────┤
│1   │  96年3月1日    │              1,142,878元   │
├──┼────────┼──────────────┤
│2   │  96年3月1日    │                555,580元   │
├──┼────────┼──────────────┤
│3   │  96年3月1日    │                583,508元   │
├──┼────────┼──────────────┤
│4   │  96年3月1日    │                609,444元   │
│    │                │  （起訴書誤認係624,376元） │
├──┼────────┼──────────────┤
│5   │  96年3月1日    │                786,197元   │
├──┼────────┼──────────────┤
│6   │  96年3月8日    │                600,954元   │
├──┼────────┼──────────────┤
│總計│                │              4,278,580元   │
│    │                │（起訴書誤認係4,293,493元） │
└──┴────────┴──────────────┘
【附錄本判決論罪科刑法條】
刑法第342條（背信罪）：
為他人處理事務，意圖為自己或第三人不法之利益，或損害本人
之利益，而為違背其任務之行為，致生損害於本人之財產或其他
利益者，處 5 年以下有期徒刑、拘役或科或併科 1 千元以下罰
金。
前項之未遂犯罰之。

司法院資訊處製作；財團法人民間司法改革基金會備份。
